【裁判字號】    98,交上更(一),8
【裁判日期】    980722
【裁判案由】    過失致死
【裁判全文】
臺灣高等法院刑事判決             98年度交上更(一)字第8號
上  訴  人  臺灣宜蘭地方法院檢察署檢察官
被      告  甲○○
選任辯護人  林國漳  律師
上列上訴人因被告過失致死案件，不服臺灣宜蘭地方法院95年度
交訴字第1號，中華民國95年5月30日第一審判決（起訴案號：臺
灣宜蘭地方法院檢察署94年度偵字第3332號），提起上訴，經判
決後，由最高法院發回更審，本院判決如下：
    主  文
上訴駁回。
    理  由
一、公訴意旨：甲○○係俊雄工程有限公司員工，駕駛車輛為其
    附隨業務，於民國九十四年八月十四日六時許，駕駛其業務
    上使用之車號ＧＸ─Ｍ三六號營業用大貨車，前往宜蘭縣南
    澳鄉維修臺灣水泥公司之電塔時，本應注意宜五十八線入口
    處設有「禁止大貨車及聯結車進入」之標誌，依當時情形，
    並無不能注意之情事，甲○○竟疏未注意上開標誌，駛入宜
    五十八線，往南澳農場方向行駛，並將上開大貨車停放在宜
    五十八縣路旁（南澳農場往右約一公里處），逕自前往附近
    維修電塔，適有胡聰明於同日上午七時許，駕駛車號ＪＥ─
    一九四七號自用小貨車，沿宜五十八線往南澳農場方向行駛
    ，途經甲○○停放上開大貨車地點時，本應注意該路段行車
    速限為每小時五十公里，且汽車行駛時，駕駛人應注意車前
    狀況，隨時採取必要之安全措施，汽車在未劃標線之道路遇
    有特殊情況必須行駛左側道路時，除應減速慢行外，並注意
    前方來車及行人，依當時情形，天候晴，日間有自然光線，
    路面乾燥無缺陷，其同向前方雖有甲○○停放上開營業用大
    貨車，惟若減速慢行，仍可注意對向來車，胡聰明竟以每小
    時六十至七十公里間之速度超速行駛，且於偏左繞越被告甲
    ○○上開大貨車時，亦疏未注意減速慢行，注意左側來車，
    適葉水田騎乘無號牌之大型重型機車沿宜五十八線自對向迎
    面而來，胡聰明之自用小貨車隨即與葉水田之機車正面對撞
    ，兩車均衝落路旁草叢，葉水田因胸部挫傷內出血當場死亡
    ，因認被告告甲○○涉犯刑法第二百七十六條第二項後段之
    業務過失致死罪嫌。（胡聰明部分業經判處罪刑確定）。
二、按犯罪事實應依證據認定之，無證據不得認定其犯罪事實，
    又不能證明被告犯罪者，應諭知無罪之判決，刑事訴訟法第
    一百五十四條第二項、第三百零一條第一項分別定有明文。
    次按，刑事訴訟法上所謂認定犯罪事實之證據，係指足以認
    定被告確有犯罪行為之積極證據而言，如未能發現相當證據
    或證據不足以證明，自不得以推測或擬制之方法，以為裁判
    之基礎，最高法院二十九年上字第三一０五號及四十年臺上
    字第八六號分別著有判例；又認定不利於被告之事實，須依
    積極證據，苟積極證據不足為不利於被告事實之認定，即應
    為有利於被告之認定，更不必有何有利之證據，最高法院三
    十年上字第八一六號判例可資參照。第按，認定犯罪事實，
    所憑之證據，雖不以直接證據為限，間接證據亦包括在內，
    然無論直接或間接證據，其為訴訟上之證明，須於通常一般
    之人均不致於有所懷疑，而得確信其為真實之程度者，始得
    據之為有罪之認定，倘其證明尚未達到此一程度，而有合理
    性懷疑之存在時，即無從為有罪之認定。最高法院四十年臺
    上字第八六號、七十六年臺上字第四九八六號分別著有判例
    可資參照。
三、公訴意旨以被告甲○○疏未注意宜五十八縣道線入口處設有
    「禁止大貨車及聯結車進入」之標誌，擅自將車牌號碼ＧＸ
    ─Ｍ三六號營業用大貨車駛入宜五十八縣道，並在距離南澳
    農場約一公里處停置該部營業用大貨車，逕行前往附近維修
    電塔時，始造成同案被告胡聰明於同日七時許駕駛自用小貨
    車至該處，需偏左繞越被告甲○○停放之營業用大貨車，才
    與被害人葉水田騎乘之重型機車發生對撞，導致被害人葉水
    田受有胸部挫傷內出血當場死亡等情，為認定被告甲○○對
    本件車禍事故同有過失之主要論據。是公訴意旨所依憑之前
    述被告甲○○「違規」之行為是否為肇事因素，與本件車禍
    事故發生間，究竟是否有相當因果關係，為本案首應釐清之
    爭點。經查：
  (一)事發當日與被告甲○○駕駛他車前往維修電塔之證人乙○○
    於原審審理時證稱：當日是由海岸大橋那邊進入事發地點等
    語（見原審九十五年五月十六日審判筆錄），經原審函詢宜
    蘭縣蘇澳鎮公所有關宜五十八線南澳入口處及另一端入口處
    係何時及有無設立「禁止大貨及聯結車進入」標誌一節，經
    宜蘭縣蘇澳鎮公所函覆稱：宜五十八線係屬縣管鄉道系統，
    其銜接澳尾橋設有禁制標誌一組，該標誌前曾損毀，於九十
    一年十二月初修復完竣；至另端近海岸橋部分，係因常有重
    型車輛為逃避蘇澳警察分局南澳分駐所路檢駛入海岸橋旁之
    防汛道路及臨近農路，造成路面損壞危及交通安全所設置禁
    制標誌一組，與鄉道宜五十八線應無相關等情，有該所蘇鎮
    建字第0950002728號函及現場照片三禎在卷可稽（見原審卷
    第36、37頁），足證被告案發當日自海岸大橋方向駛入五十
    八線案發地點，所進入之入口處並未設立禁止大貨車進入之
    標誌，已難認被告明知有禁止大貨車進入之禁制標誌而故意
    將大貨車駛入五十八線道停車之行為。
  (二)次查，縱認被告甲○○確未注意宜五十八縣道線入口處所設
    立之「禁止大貨車及聯結車進入」標誌，仍逕將車牌號碼Ｇ
    Ｘ─Ｍ三六號營業用大貨車駛入並停放於宜五十八縣道，然
    查被告甲○○在距離南澳農場約一公里處停置該部營業用大
    貨車時，業已緊靠右側路邊停放，此有卷附道路交通事故現
    場圖所示及現場照片可資，證人即處理本件車禍事故之員警
    曹天強於檢察官偵查中證稱，甲○○停車位置，其右側車輪
    係在雜草上方，於原審證述：「（本件依現場圖所示，甲○
    ○的大卡車是否有緊靠路邊停車？）有」等語；證人乙○○
    亦證稱：「甲○○停車的右側就是草邊，再過去就是懸崖」
    等語在卷，再依偵查卷所附現場照片所示，雜草位置再往外
    側就是大樹，足見被告甲○○駕駛之貨車已極盡注意之能事
    ，在道路之最外側停車；參以卷附道路交通事故現場圖所示
    ，該路段路寬九點七公尺，而被告所駕駛之營業用大貨車車
    寬則為二點三公尺，足認該路段之右側，雖停置該部被告所
    駕駛之營業用大貨車，尚餘七點四公尺之寬度可供通行，尚
    難認已對同案被告胡聰明之視距及行車動向造成嚴重影響抑
    或阻礙，則同案被告胡聰明並非因遭被告甲○○停放之該部
    營業用大貨車阻擋視線，而未能察見被害人葉水田之車行動
    向以致肇事甚明。
  (三)再查，被告甲○○停放該部營業用大貨車之地點為直路，此
    有卷附道路交通事故現場圖可稽。雖觀之卷附現場照片，在
    該部營業用大貨車之車尾後方道路有略呈現彎道之狀態，然
    繪製卷附道路交通現場圖之證人即宜蘭縣警察局蘇澳分局南
    澳分駐所警員曹天強已於本院前審審理時到庭結證：肇事路
    段為直路，距離微彎道路以目測尚有四、五十公尺等語綦詳
    ，核與證人乙○○到庭結證：該路段為直路，僅有一點彎，
    視線良好等語契合一致，堪認肇事路段確屬直路且視線良好
    。再者，依證人曹天強到庭結證：因胡聰明之行車方向為由
    東向西，其判斷撞擊點為自第一道刮地痕開始起算之處，且
    該撞擊點之位置有雜草等語，佐以卷附道路交通現場圖所示
    ，即見同案被告胡聰明駕車與被害人葉水田迎面對撞之撞擊
    點，係在被告甲○○停置之該部營業用大貨車車尾後方，可
    見被害人葉水田業已自對向車道騎車通過被告甲○○停放之
    該部營業用大貨車後，始遭同案被告胡聰明駕車撞及甚明。
    而同案被告胡聰明係超速行車且在遠處看見同向前方道路右
    側停放之該部營業用大貨車後，竟極度左偏向路中行駛欲快
    速繞越停放道路右側之營業用大貨車，而在肇事路段左側撞
    擊業已靠左行駛，由被害人葉水田騎乘之重型機車，堪以認
    定，亦非係遭被告甲○○在彎道停放之該部營業用大貨車阻
    擋視線，因而無法查悉被害人葉水田之行車動態而肇事，彰
    彰明甚。
  (四)綜上所述，本件被告雖有將其所駕駛之營業大貨車違規駛入
    宜五十八縣道路邊停車之行為，但依被告甲○○停放上開營
    業用大貨車之位置已儘量在路側停放，肇事現場道路寬度及
    剩餘之路寬，並不影響同案被告胡聰明之行車路線與視距及
    被害人葉水田之行車動線暨車禍撞擊點等各項跡證，均難認
    被告甲○○駕駛上開營業用大貨車駛入禁止大貨車進入之宜
    五十八縣道之違規行為，及將該部營業用大貨車緊靠肇事道
    路右側停放，係屬本件車禍事故之肇事原因，而與本件車禍
    事故之發生間，具有相當因果關係。臺灣省基宜區車輛行車
    事故鑑定委員會亦認：甲○○停放營業用大貨車之位置已屬
    靠右，且肇事時間為白晝，視距良好，故甲○○無肇事因素
    等語翔實，此有卷附該委員會九十四年九月二十六日基宜鑑
    字第０九四五００二二七八號函附之鑑定意見書可資參證。
    從而，被告甲○○駕駛營業用大貨車駛入禁止大貨車進入之
    宜五十八縣道之違規行為，與其將該部營業用大貨車停靠肇
    事路段右側之因素，均非本件車禍事故之肇事原因，且與同
    案被告胡聰明駕車不慎撞及被害人葉水田致死之結果間，不
    具有相當因果關係，殆無疑義。公訴意旨僅憑被告甲○○之
    違規行為與停放營業用大貨車在肇事路段右側之事實，遽指
    被告甲○○涉犯刑法第二百七十六條第二項之業務過失致死
    罪嫌，實不足構成有罪之確信。況公訴意旨亦已認定：同案
    被告胡聰明駕車途經被告甲○○停放上開營業用大貨車之地
    點時，依當時天候晴，日間有自然光線，路面乾燥無缺陷，
    同向前方雖有被告甲○○停放之營業用大貨車，惟若減速慢
    行，仍可注意對向來車等情明確，並未指出被告甲○○對於
    本件車禍事故應負之過失責任、肇事原因及相當因果關係，
    是基於禁止推定罪狀之法則，確保國家刑罰權之正確行使之
    目的，因被告甲○○涉犯如公訴意旨所指之業務過失致人於
    死之罪嫌，尚乏積極證據可資證明，且亦查無其他積極證據
    抑或補強證據予以證明或補強，揆諸首揭判例意旨及法條規
    定，因被告甲○○之犯罪嫌疑容有不足，不能證明其犯罪，
    爰依法為被告甲○○無罪判決之諭知。
四、原審以無具體證據足以證明被告甲○○確有公訴意旨所指之
    犯行，而為無罪之諭知，經核尚無不合。檢察官上訴意旨以
    事發地點為宜五十八線，該入口處已設牌禁止大貨車進入，
    被告自不得將大貨車駛入宜五十八線；又被告之大貨車，高
    度甚高，且長度甚長，阻礙後方胡聰明之視線，若無被告之
    大貨車停放該處，胡聰明必可看見被害人之機車；況若非被
    告將大貨車停放該處，胡聰明亦無須偏左繞越，致有本件車
    禍發生等語。惟查：
  (一)按為貫徹無罪推定原則，檢察官對於被告之犯罪事實，應負
    實質舉證責任。刑事訴訟法修正後第一百六十一條（下稱本
    法第一百六十一條）第一項規定「檢察官就被告犯罪事實，
    應負舉證責任，並指出證明之方法」，明訂檢察官舉證責任
    之內涵，除應盡「提出證據」之形式舉證責任（參照本法修
    正前增訂第一百六十三條之立法理由謂「如認檢察官有舉證
    責任，但其舉證，仍以使法院得有合理的可疑之程度為已足
    ，如檢察官提出之證據，已足使法院得有合理的可疑，其形
    式的舉證責任已盡．．．」）外，尚應「指出其證明之方法
    」，用以說服法院，使法官「確信」被告犯罪構成事實之存
    在。此「指出其證明之方法」，應包括指出調查之途徑，與
    待證事實之關聯及證據之證明力等事項。同條第二、三、四
    項，乃新增法院對起訴之審查機制及裁定駁回起訴之效力，
    以有效督促檢察官善盡實質舉證責任，藉免濫行起訴。刑事
    訴訟法修正後第一百六十三條（下稱本法第一百六十三條）
    釐訂法院與檢察官調查證據責任之分際，一方面揭櫫當事人
    調查證據主導權之大原則，並充分保障當事人於調查證據時
    ，訊問證人、鑑定人或被告之權利（同條第一項）；另一方
    面例外規定法院「得」及「應」依職權調查證據之補充性，
    必待當事人舉證不足時，法院始自動依職權介入調查，以發
    見真實（同條第二項）；再增訂法院依職權調查證據前，應
    踐行令當事人陳述意見之程序（同條第三項），以貫徹尊重
    當事人查證之主導意見，確保法院補充介入之超然、中立。
  (二)本件被告當時行駛宜五十八線所進入之入口係近海岸大橋一
    端，該入口處並未設有禁止大貨車進入之標誌而縱認被告甲
    ○○確未注意宜五十八縣道線入口處所設立之「禁止大貨車
    及聯結車進入」標誌，而逕將大貨車駛入宜五十八縣道，但
    此僅屬單純違規之行為，與本件車禍事故之發生間，尚無相
    當因果關係等情，已如前述，且經本院依最高法院發回意旨
    再度函詢臺灣省基宜區車輛行車事故鑑定委員會，請就涉嫌
    人甲○○所駕駛之營業大貨車違規駛入禁止大貨車及聯結車
    進入之宜五十八線肇事地點違規停車，與本件肇事是否同有
    肇事因素，請補充鑑定說明，經該委員會函覆鑑定意見仍為
    ：甲○○營業大貨車停置中，無肇事因素等情，有該委員會
    九十八年六月十七日基宜鑑字第098001275號函附本院卷可
    稽，足認本件肇事與被告停車於該路段並無關連。
  (三)又證人曹天強於偵訊時證稱被告停車位置，其右側車輪係在
    雜草上方等語（見偵卷第88頁），於原審審理時證稱：「（
    本件依據現場圖所示，甲○○的大卡車是否有緊靠路邊停車
    ？）有」等語（見原審卷第59頁）；證人乙○○於原審審理
    時亦證稱：「（甲○○停車的右側是什麼地方？）就是草邊
    ，再過去就是懸崖」等語（見原審卷第54頁），且依現場照
    片及道路交通事故現場圖所示，雜草位置再往外側即為大樹
    ，足認被告已極盡可能將所駕駛之貨車停放在道路之最外側
    ，該路段道路寬達九．七公尺，被告之貨車車輛寬度為二．
    五三公尺，尚足供二部該寬度之貨車通行，本件同案被告胡
    聰明、被害人葉水田分別駕駛小貨車及騎乘機車，行經該路
    段時應尚得從容會車通行；再同案被告胡聰明與被害人葉水
    田兩車車輛撞擊點位置距被告貨車車尾仍有相當距離，亦即
    被害人葉水田之機車係已行駛通過被告甲○○貨車車尾後始
    遭同案被告胡聰明撞擊，均已詳如前述，足證同案被告胡聰
    明並非遭被告甲○○停放之貨車阻擋視線，才未能察見葉水
    田之車行動向；況由事故現場照片觀之，胡聰明所駕小貨車
    前側嚴重凹陷，被害人葉水田所駕重型機車全毀，撞擊後兩
    車相距撞擊點分別達二十餘公尺及十餘公尺，足證胡聰明所
    駕小貨車車速極快且過度靠道路左側行駛，始致葉水田經撞
    擊後當場死亡，與被告停車於該路段自無因果關係。而證據
    之取捨與證據之證明力如何，均屬事實審法院得自由裁量、
    判斷之職權，茍其此項裁量、判斷，並不悖乎通常一般人日
    常生活經驗之定則或論理法則，又於判決內論敘其何以作此
    判斷之心證理由者，即不得任意指摘其為違法。茲原判決已
    詳敘就卷內證據調查之結果，而為綜合判斷、取捨，認公訴
    人所提證據均不足證明被告甲○○有公訴人所指之上開犯行
    ，其得心證的理由已說明甚詳，且所為論斷從形式上觀察，
    亦難認有違背經驗法則、論理法則，或有其他違背法令之情
    形，自不容任意指為違法。公訴人提起上訴，經本院再予詳
    細調查證據結果，且參酌公訴人所指之事實及法律等疑點，
    一一加以詳予審酌，並無發現有何新的積極證據足以證明被
    告確係涉有上訴意旨所指之罪嫌，公訴人上訴仍堅以前情而
    為爭執，並對於原審取捨證據及判斷其證明力職權之適法行
    使，仍持己見為不同之評價，而砌詞指摘原判決不當，自難
    認有理由，應予以駁回。
據上論斷，應依刑事訴訟法第368條，判決如主文。
本案經檢察官陳明光到庭執行職務。
中    華    民    國    98    年    7     月    22    日
                  刑事第十一庭審判長法  官  張連財
                                    法  官  楊照男
                                    法  官  吳啟民
以上正本證明與原本無異。
檢察官如不服本判決，應於收受送達後十日內向本院提出上訴書
狀，其未敘述上訴之理由者並得於提起上訴後十日內向本院補提
理由書（均須按他造當事人之人數附繕本）「切勿逕送上級法院
」。
                                    書記官  楊妙恩
中    華    民    國    98    年    7     月    23    日


司法院資訊處製作；財團法人民間司法改革基金會備份。
